臺灣新北地方法院板橋簡易庭民事簡易判決
111年度板簡字第1533號
原      告  李慧珍  

被      告  紀程議  
訴訟代理人  黃柏嘉律師
            王秉信律師
上列當事人間請求確認本票債權不存在事件，於中華民國111年9
月27日言詞辯論終結，本院判決如下：
    主 文
一、確認附表一所示本票，就超過新臺幣10萬元部分，對原告之
    本票債權不存在。
二、原告其餘之訴駁回。
三、訴訟費用新臺幣1,220元，由被告負擔新臺幣470元，其餘由
    原告負擔。
    事實及理由
一、原告主張:被告所持有原告所簽發之本件本票(如附表一所示
    )，原因關係是消費借貸，但原告只借了新臺幣(下同)10萬
    ，且原告已經清償其中7萬元，但被告仍然就票面15萬去聲
    請本票裁定，故聲明:確認本件本票債權，就超過3萬元部分
    ，對原告之本票債權不存在。
二、被告抗辯: 本件本票的原因關係為消費借貸，係原告向被告
    借款15萬元後，原告簽發本件本票予被告，且原告至今未清
    償任何金額，故聲明: 原告之訴駁回。
三、兩造不爭執事項(本院卷第125頁):
㈠、原告與被告於民國109年5月6日簽發本件本票。
㈡、本件本票的原因關係係借貸關係(下稱本件借貸)。
㈢、就本件借貸，被告至少有交付10萬元借款予原告。
四、兩造爭執事項(本卷第125頁):
㈠、被告是否有交15萬元借款予原告(包含不爭執事項的10萬元)
    ？
㈡、原告是否確實有清償7萬元？
㈢、本件原告的請求有無理由？
五、本院之判斷:
㈠、舉證責任的說明:
１、按票據乃文義證券及無因證券，票據上之權利義務悉依票上
    所載文義定之，與其基礎之原因關係各自獨立，票據上權利
    之行使不以其原因關係存在為前提，原因關係不存在或無效
    ，並不影響票據行為之效力，執票人仍得依票據文義行使權
    利。又執票人行使票據上權利時，就其基礎之原因關係確係
    有效存在不負舉證責任，且若票據債務人以自己與執票人間
    所存抗辯之事由對抗執票人，依票據法第13條規定觀之尚非
    法所不許，而應先由票據債務人就該抗辯事由之基礎原因關
    係負舉證之責任，若兩造就票據之原因關係有爭執，應由票
    據債務人就該原因關係負舉證責任。惟當票據基礎之原因關
    係確立後，法院就此項原因關係進行實體審理時，當事人於
    該原因關係是否有效成立或已否消滅等事項有所爭執，即應
    適用各該法律關係之舉證責任分配原則(最高法院102年度台
    上字第466號判決、111 年度台簡上字第15 、30號判決意旨
    參照)。
２、前開最高法院見解即已說明票據本質的無因性，執票人主張
    票據權利時，原則上本需要證明原因關係存在，而票據法第
    13條之規定雖然例外允許票據前後手以原因關係為抗辯，然
    此開事項的舉證責任，應以下面兩階段之方式為之。第一個
    階段是原告主張原因關係抗辯時，應由原告舉證原因關係確
    實如原告所述；第二階段係當原因關係確立時，則法院要依
    照該原因關係舉證責任分配原則來進行舉證責任分配。
３、本件中，兩造就原因關係並沒有爭執，均認本件原因關係是
    消費借貸，有爭執者乃被告交付與原告的借款數額，然消費
    借貸為要物契約，因金錢或其他代替物之交付而生效力，就
    借款已交付之事實，自應由執票人負舉證責任，而本件兩造
    間就被告確實有交付10萬之借款不爭執，但對於是否有交足
    15萬元之借款有爭執，此部分則應由被告負舉證責任。再者
    ，原告主張已經清償部分借款的部分，屬於權利消滅之要件
    ，原告就此有利於己之事實，負有舉證責任。
㈡、被告未能舉證其就本件借貸有交付15萬元予原告:
    本件兩造並不爭執被告確實有交付10萬元借款予原告，但就
    剩餘5萬的部分，原告有所爭執，而本件訴訟直至言詞辯論
    終結，未見被告提出任何匯款證明、載明「借款人收訖15萬
    元」字樣的借據或任何得以證明被告確實交足15萬元予原告
    之證據，僅憑本件本票上記載「新台幣壹拾伍萬元正」，不
    足以證明消費借貸對於「要物」性的要求，基此，被告就其
    應舉證之事項既然未能詳實舉證，則本件借貸就超過10萬元
    部分，難認確實存在。
㈢、原告未能舉證就本件借貸其確實已清償7萬元:
　　原告於本院言詞辯論時陳稱:我跟被告借了不只一筆錢，有
    借10萬的，也有借20萬的等語(本院卷第125-126頁)，而原
    告就其主張雖然提出通訊軟體LINE的對話紀錄為證(內容節
    略如附表二)，但從此開對話中，沒辦法證明原告到底有無
    確實將借款償還，也無法確定原告還的是哪一筆借款，因為
    此開對話，前後文均不連貫，本院無從以此開對話判斷本件
    借貸中關於7萬元的部分，權利是否已經消滅。再者，原告
    未能提出匯款證明或者已經清償部分借款之收據，僅憑此開
    對話紀錄，依照通常社會觀念，也難認原告確實已經清償7
    萬元之借款，基此，原告就其應舉證之事項既然未能詳實舉
    證，本院尚難認定原告之主張為真實。
㈣、本件原告之請求於「確認本件本票債權，就超過10萬元部分
    」有理由:
　　本件被告未能舉證其就超過10萬元部分，確實有交付借款予
    原告，而原告也未能舉證其確實已經清償7萬元，則本件本
    票的原因關係即本件借貸，本院依照舉證分配之原則，認定
    兩造間就本件本票，有消費借貸10萬元之原因關係，超過10
    萬元部分，並無原因關係存在。
六、綜上所述，原告請求確認系爭本票就超過10萬元部分，對原
    告之本票債權不存在，為有理由，應予准許。逾此部分之請
    求則屬無據，應予駁回。
七、本件事證已臻明確，兩造其餘主張陳述及所提之證據，經審
    酌均與本院前揭判斷無影響，毋庸一一論述，附此敘明。
八、訴訟費用負擔之依據：民事訴訟法第79條。
中　　華　　民　　國　　111 　年　　10　　月　　14　　日
    　　　　　　　　　　　臺灣新北地方法院板橋簡易庭
                              法  官  沈易
以上正本係照原本作成。
如不服本判決，應於送達後20日內，向本庭（新北市○○區○○路0
段00巷0號）提出上訴狀並表明上訴理由，如於本判決宣示後送
達前提起上訴者，應於判決送達後 20日內補提上訴理由書（須
附繕本）。如委任律師提起上訴者，應一併繳納上訴審裁判費。
中　　華　　民　　國　　111 　年　　10　　月　　17　　日
                              書記官  劉美蘭

附表一:
發票人 票據號碼 票面金額(新臺幣) 發票日 李慧珍 TH No.321440 15萬元 109年5月6日 

附表二
編號 對話時間 對話內容 1 109年11月6日 被告:明天10到 原告:嗯...... 2 109年11月17日 被告:明天5萬到.要還要息請轉中國信託 原告:明天晚上給你、本票要拿給我喔 被告:好 被告:還嗎? 原告:對 3 109年12月7日 被告:約幾點 原告:晚上 被告:了 被告:全部還是今天的 原告:今天10 還剩18號5嗎 原告:今天10先給你 原告:沒辦法錢不夠 被告:嗯 被告:不急 被告:18號 4 109年12月17日 被告:明18號5萬.到 原告:嗯 5 109年12月18日 原告:利息我在寄阿牛給你、現在沒$ 被告:了 6 110年1月17日 被告:明天5到 7 110年1月18日 原告:給你利息 被告:用轉的 8 110年3月17日 被告:明天3 原告:我現在沒$沒辦法給你 9 111年4月17日 被告:明天又到 原告:義哥、我現在真的沒錢 跟你借的錢哪次沒還給你 我也很想趕快把剩下的3萬還給你、我不是故意拖不給你、是真的、真的沒有... 10 111年8月28日 原告:我什麼時候109年跟你借30萬沒給你了...